【裁判字號】    94,訴,2704
【裁判日期】    950308
【裁判案由】    確認抵押權債權不存在
【裁判全文】
臺灣高雄地方法院民事判決              94年度訴字第2704號
原      告  第一商業銀行股份有限公司
法定代理人  乙○○
訴訟代理人  鄭曉東律師
            魏緒孟律師
被      告  丙○○
訴訟代理人  戊○○律師
複 代 理人  丁○○律師
被      告  甲○○
上列當事人間確認抵押權債權不存在事件，經本院於民國95年2
月22日言詞辯論終結，判決如下：
    主  文
被告丙○○應將被告甲○○所有坐落高雄市○○區○○段一小段
五二○號、五二○之一號之土地及高雄市○○區○○段一小段三
一八九建號，門牌號碼高雄市○○區○○街三九號十樓之二之建
物所設定最高限額新臺幣貳佰陸拾壹萬元之抵押權登記塗銷。
原告其餘之訴駁回。
訴訟費用由被告共同負擔二分之一，餘由原告負擔。
    事實及理由
壹、程序方面
一、原告第一商業銀行股份有限公司之法定代理人原為趙元旗，
    嗣於起訴後民國95年1 月16日變更為乙○○，有原告（95
    ）一總政人劃字第00493 號函在卷足稽，並於同年2 月22日
    具狀聲明承受訴訟在案，核無不合，應予准許。
二、本件被告均經合法通知，無正當理由未於最後一次言詞辯論
    期日到場，核無民事訴訟法第386 條各款所列情形，爰依原
    告之聲請，由其一造辯論而為判決。
貳、實體方面
一、原告起訴主張：被告甲○○於93年10月間，受訴外人工勤系
    統股份有限公司（以下簡稱工勤公司）之邀為連帶保證人，
    共同向原告借款，惟自94年7 月20日起因訴外人工勤公司未
    依約按期清償本息，積欠原告本金新台幣（下同）8,267,65
    9 元及其遲延利息、違約金，因工勤公司於94年10月11日為
    本院以94年度破字第16號裁定破產，顯無充分財產足資清償
    原告之債權，被告甲○○事先因見訴外人工勤公司瀕臨破產
    ，為避免遭受原告的求償，於前開破產裁定前，於94年8 月
    2 日提供其所有坐落高雄市○○區○○段1 小段520 及同地
    段520-1 號土地及高雄市○○區○○段一小段3189建號，門
    牌號碼高雄市○○區○○街39號10樓之2 之建物（以下簡稱
    系爭房地）設定總額為2,610,000 元之最高限額抵押權予被
    告丙○○，然被告間於地政事務所所設定之抵押權登記事項
    ，並未將擔保85年3 月21日之借據及94年1 月15日協議書所
    載之2,610,000 元之借款債權登載其上，或將雙方之約定內
    容作為附件，成為登記簿之一部分，以公示於眾，故顯欠缺
    所擔保債權種類應登載的必要事項，如此的登載應不生物權
    之效力。且債務之範圍部分固於謄本上有所記載，但所登載
    之內容為「債權範圍：全部」、「債務範圍：全部」等字眼
    ，均過於概括，顯無法表明何一特定基礎法律關係受最高限
    額抵押權所擔保，該最高限額抵押權設定行為應為無效。由
    於前述被告間所設定之最高限額抵押權行為具有上開之瑕疵
    ，應不生登記的效力，從而所受擔保債權債務關係亦應不存
    在。爰聲明請求：(一)確認上開最高限額抵押權所擔保之2,61
    0,000 元之債權不存在，(二)被告丙○○應將系爭抵押權設定
    登記塗銷。
二、被告則均以：被告甲○○早在85年3 月21日即向被告丙○○
    借貸5,000, 000元，其後陸續還款，但未能全數清償，至93
    年12月底，被告甲○○認短期內無力全數償還，乃與被告丙
    ○○結算，經核算結果，尚有2,610,000 元未清償，始於94
    年8 月2 日提供其所有系爭房地設定最高限額2, 610,000元
    之抵押權登記予被告丙○○，該債權債務關係確存在。且最
    高法院的見解只是強調若為表明債權之種類及範圍有內容過
    於冗長之虞，登記簿所列各欄篇幅不能容納記載，可以逕將
    被告間的約定做為登載內容之附件，成為登記簿之一部分，
    並非必然要將上開約定做為附件。由於被告間的約定無過於
    冗長之虞，縱使未將被告雙方的約定內容做為登記之附件，
    上開最高限額抵押登記亦無違法處，該最高限額抵押權仍生
    效力。
三、本件不爭執事項：
  (一)系爭房地之土地、建物登記謄本載有被告丙○○最高限額抵
    押權債權價值為2,610,000 元，且於系爭土地、建物抵押權
    設定契約書上的擔保權利金額欄載有「共同擔保最高限額新
    台幣貳佰陸拾壹萬元整」、「與土地共同擔保最高限額新台
    幣貳佰陸拾壹萬元整」等字樣。
  (二)系爭土地、建物登記謄本並未記載所擔保債權的種類、也未
    將被告間的契約作為附件成為設定抵押權內容之一部。
  (三)被告丙○○曾於85年3 月21日由中國農民銀行匯2,000,000 元
    、第一銀行匯3,000,000 予被告甲○○。
四、被告甲○○為訴外人工勤公司向原告借款之連帶保證人，且
    因工勤公司破產，應負該借款之清償責任，然被告甲○○於
    工勤公司於行將破產之際，即早先將所有之系爭房地設定抵
    押權予被告丙○○等情，業經原告提出本院94年度促字第
    60290 號支付命令1 件、本院94年度破字第16號裁定1 件、
    系爭房地登記謄本3 紙為證，並經本院核閱，堪信為真實。
    是本件的爭點在於：被告是否因於設定抵押時，未於系爭土
    地、建物登記謄本記載所擔保債權的種類、或未附有被告兩
    方原契約做為設定抵押權內容之一部，即不生設定最高限額
    抵押權的效力？從而使該抵押權所擔保之債權不存在？茲敘
    述如下：
（一）按最高限額抵押權係對於債權人一定範圍內之不特定債權
      ，預定一最高限額，由債務人或第三人提供抵押物予以擔
      保之特殊抵押權。故最高限額抵押權所擔保債權必須為一
      定範圍內所發生之債權。準此，抵押權所擔保之債權，其
      種類及範圍，屬於抵押權之內容，依法應經登記，始生物
      權之效力，但如因內容過於冗長，登記簿所列各欄篇幅不
      能容納記載，可以附件記載，作為登記簿之一部分。因此
      關於最高限額抵押權所擔保之債權，雖未記載於土地登記
      簿，然於聲請登記時提出之最高限額抵押權設定契約書，
      有該項債權之記載者，此契約書既作為登記簿之附件，自
      為抵押權效力所及，最高法院84年度台上字第1967號著有
      判例可資參照。故最高限額抵押權不僅有其特定性，且最
      高限額抵押權係從屬於一定範圍內之法律關係，所擔保者
      即係此項法律關係所不斷發生之債權，易言之，該一定範
      圍之法律關係即為最高限額抵押權之基礎關係。至因未記
      載債權之總類及範圍之概括最高限額抵押權，因債權人與
      債務人間無法認定有該基礎法律關係存在，自難認屬有效
      。
（二）本件被告間就系爭房地所設定最高限額抵押權登記內容僅
      於謄本載有被告丙○○最高限額抵押權債權價值為2,610,
      000 元，並僅於抵押權設定契約書上的擔保權利金額欄載
      有「共同擔保最高限額新台幣貳佰陸拾壹萬元整」、「與
      土地共同擔保最高限額新台幣貳佰陸拾壹萬元整」，且於
      抵押權存續期限欄內載明「民國94年8 月1 日起至民國
      114 年7 月31日止」等內容，更無將被告間所定契約內容
      納為附件以助於瞭解所擔保債權的種類及範圍，此有高雄
      市政府地政處新興地政事務所94年11月29日高市地新三字
      第0940009682號函附卷足稽，並為兩造所不爭之事項。是
      從上開登記內容並無法明確知悉被告間所設抵押權的債權
      種類及範圍，從而亦無法明瞭被告間設定該抵押權的基礎
      法律關係為何，參照前揭見解，被告間所設定之最高限額
      抵押權應屬概括最高限額抵押權，其設定自不生效力。
（三）被告甲○○向被告丙○○借款暨結算後尚積欠2,610,000
      元之事實，為被告丙○○提出借據1 紙、匯款單2 紙、本
      票1 紙、協議書1 紙為證，原告對於上開文書之真正，並
      不爭執，且於審理中對於被告間除了抵押權所擔保之債權
      外，尚可能發生債權債務關係乙節，亦不爭執，是被告所
      提文書應足為被告間發生債權債務關係之證明。由於抵押
      權的設定無效，未必使所擔保之債權債務關係也隨同消滅
      ，故原告以被告間設定抵押權具有瑕疵為由，藉此主張所
      擔保之債權債務關係不存在，與常情有違，自不足採，此
      外原告復更無舉證說明上開所擔保之債權不存在，原告此
      部分的主張尚屬無據，應不足採。
五、綜上，被告間所設定之最高限額抵押權尚於法未合，從而，
    原告請求被告丙○○應將系爭房地抵押權設定登記塗銷，核
    屬有據，應予准許，其餘之請求，並無理由，應予駁回。
六、本件判決之基礎已臻明確，兩造其餘攻擊防禦及舉證，核與
    判決無影響，爰不另一一論述，並此敘明。
七、結論：原告之訴為一部有理由、一部無理由，依民事訴訟法
    第385 條第1 項前段、第79條、第85條第2 項，判決如主文
    。
中    華    民    國    95    年    3     月    8     日
                  民事第五庭法  官  古振暉
正本係照原本作成。
如不服本判決，應於送達後20日內，向本院提出上訴狀並表明上
訴理由，如於本判決宣示後送達前提起上訴者，應於判決送達後
10日內補提上訴理由書（須附繕本）。
中    華    民    國    95    年    3     月  10      日
                             書記官  陳展榮


司法院資訊處製作；財團法人民間司法改革基金會備份。
